【裁判字號】    97,消債更,611
【裁判日期】    971106
【裁判案由】    更生事件
【裁判全文】
臺灣臺南地方法院民事裁定           97年度消債更字第611號
聲 請 人
即債務人  甲○○
上列當事人因消費者債務清理事件聲請更生，本院裁定如下：
    主  文
聲請駁回。
聲請費用新臺幣壹仟元由聲請人負擔。
    理  由
一、按債務人與金融機構協商成立者，不得聲請更生或清算，但
    因不可歸責於己之事由，致履行顯有重大困難者，不在此限
    ；本條例施行前，債務人依金融主管機關協調成立之中華民
    國銀行公會會員辦理消費金融案件無擔保債務協商機制與金
    融機構成立之協商，準用前項之規定，消費者債務清理條例
    第151 條第5項、第6項分別定有明文。又聲請更生或清算不
    合程式或不備其他要件者，法院應以裁定駁回之，但其情形
    可以補正者，法院應定期間先命補正，復為同條例第8 條所
    明定。衡諸債之關係，係以當事人間之信賴關係為基礎，為
    社會經濟組織之重要支柱，故當事人於以法律行為追求自己
    之利益之際，亦應顧及對方之利益，並考量債權債務在社會
    上之作用，本於誠實及信用之原則，行使債權及履行債務。
    是對於已陷入經濟上困境之消費者，若任其於惡性循環之債
    務窘境中生存，將衍生嚴重之社會問題，難以維持安定之社
    會經濟秩序，故為兼顧債權人、債務人雙方之利益，對陷於
    經濟上困境之消費者，乃允其於消費者債務清理條例施行後
    ，得選擇以重建型之更生程序或清算型之清算程序清理其債
    務，藉以妥適調整債務人與債權人及其他利害關係人間之權
    利義務關係，保障債權人獲得公平受償，並謀求消費者經濟
    生活之重建復甦機會。惟對於已與金融機構協商成立，或於
    本條例施行前，已依金融主管機關協調成立之中華民國銀行
    公會會員辦理消費金融案件無擔保債務協商機制與金融機構
    成立協商之債務人，若非因不可歸責於己之事由，致履行顯
    有重大困難，自有違債權契約為誠信契約之本旨，故依消費
    者債務清理條例第151 條第6項準用同條第5項前段之規定，
    不得聲請更生或清算，應駁回其更生之聲請，始能避免肇致
    道德危險。
二、本件聲請意旨略以：聲請人即債務人甲○○從事自營代工剪
    刀廠，每月營業所得約新臺幣（下同）28,000元，除此營業
    收入外，尚有土地1 筆、房屋1棟及汽車1輛，然累積債務總
    金額已達1,127,987 元，前曾依照中華民國銀行公會會員辦
    理消費金融案件無擔保債務協商機制，與債權人玉山銀行等
    5家銀行成立協商，每月應還款金額為16,654 元，惟債務人
    每月收入扣除房貸3,237元、扶養無業之外籍配偶6,600元及
    個人生活必要費13,500元後，實無力負擔上開協商金額，不
    得已毀諾，有不可歸責於己致履行協商條件顯有重大困難之
    事由，符合消費者債務清理條例第3條、第151 條第5項但書
    之規定，爰依上開規定，提出財產及收入狀況說明書、債權
    人清冊、債務人清冊，聲請更生等語。
三、經查：
（一）債務人於本件更生聲請前，已先於民國95年11月依金融主
      管機關協調成立之中華民國銀行公會會員辦理消費金融案
      件無擔保債務協商機制與國泰世華銀行等金融機構成立協
      商，自95年11月份起，分80期，利率7%，每月16,654元分
      期償還等情，有債務人提出之協議書及無擔保債務還款計
      畫書在卷可憑，堪信為真實。
（二）債務人雖主張其每月營業所得約28,000元，而其每月收入
      扣除房貸3,237元、扶養無業之外籍配偶6,600元及個人生
      活必要費13,500元後，實無力負擔上開協商金額，不得已
      毀諾，有不可歸責於己致履行協商條件顯有重大困難之事
      由云云，惟查：
    1.消費者債務清理條例第151 條第5、6項規定：「債務人與
      金融機構協商成立者，不得聲請更生或清算。但因不可歸
      責於己之事由，致履行顯有重大困難者，不在此限。本條
      例施行前，債務人依金融主管機關協調成立之中華民國銀
      行公會會員，辦理消費金融案件無擔保債務協商機制與金
      融機構成立之協商，準用前項之規定。」所謂因不可歸責
      於己之事由，致履行顯有重大困難之情形，應係指債務人
      與最大債權金融機構協商「成立後」，債務人之經濟狀況
      、生活等客觀事實有顯著變動者而言，亦即債務清償方案
      成立後，固由債務人按其條件履行，惟須於其後發生情事
      變更，在清償期間因不可歸責於己之事由，而有收入或收
      益不如預期或支出增加之情形，致該還款方案履行困難甚
      或履行不能，始能聲請更生或清算。此項規定旨在避免債
      務人任意毀棄已成立之協商，濫用更生或清算之裁判上債
      務清理程序，況該債務清償方案係經當事人行使程序選擇
      權所為之債務清理契約，債務人自應受該還款協議所拘束
      。
    2.債務人於95年11月與債權銀行成立協商後，約定每月償還
      16,654元，自95年11月第一次繳款，迄96年7 月最後一次
      繳款，共繳納9 期始毀諾，而債務人於財產及收入狀況說
      明書及97年7月18日、8月11日民事陳報狀均自陳，其自95
      年1月1日起迄今，每月收入均維持在28,000元、每月必要
      支出為房貸3,237元、扶養無業之外籍配偶6,600元及個人
      生活必要費13,500元，且聲請人聲請前兩年財產無變動，
      足徵債務人於債務清償期間並無債務增加或財產收入減少
      之重大變化，從而，債務人應無理由於債務未增加，而積
      極財產亦未減少之情況下，突於96年8 月毀諾，不依協商
      條件履行債務。且參以，本院依職權向內政部入出國及移
      民署函詢債務人之越南籍配偶裴氏竹94年迄今之入出境資
      料，據該署函覆結果：裴氏竹於95年10月18日有入境紀錄
      並至96年8 月10日始出境，此有該署97年8月7日移署資處
      娟字第09710513190 號函在卷可稽，可知裴氏竹於債務人
      95年11月債務協商起迄96年8 月毀諾止，均在本國境內；
      及參酌債務人提出之土地及建物登記謄本所載，債務人係
      於94年6 月29日向聯邦商業銀行股份有限公司申請房貸而
      設定最高限額抵押借款1,000,000 元，並約定每月分期攤
      還，則債務人於95年11月針對無擔保借款成立還款協商時
      ，勢必已考量其本身收入、支出狀況以決定還款之金額是
      否為其所能負擔，債務人協商時之收入及支出情況，既與
      本件聲請更生時未有不同，而無情事變更情形，自無「不
      可歸責於己之事由，致履行顯有重大困難」之情事存在。
      是以，債務人所主張每月收入扣除房貸、扶養費及個人生
      活必要支出約23,337元後，已不足支付協商月付款之情形
      ，既為協商當時已存在之事實，而非協商成立後始發生之
      情事，債務人仍願意以每月還款16,654元之條件與債權銀
      行達成協商合意，依誠實信用原則，債務人自當依約履行
      ，縱債務人為償還債務，必須經歷履行期間較不寬裕之經
      濟生活，然此乃債務人於負擔債務時即得預見，債務人更
      應節省開支，戮力還款，自不得於與金融機構成立協商後
      ，又率爾聲請依更生程序清理其債務。
    3.又債務人除每月營業收入外，尚有坐落臺南縣善化鎮○○
      ○段0000-0000、0000-0000號土地及門牌號碼臺南縣善化
      鎮小新里成功新村25號8 樓之房屋乙棟，而債務人以該等
      不動產向聯邦商業銀行股份有限公司辦理抵押借款56萬元
      ，並設定100 萬元最高限額抵押權等情，有土地及建物登
      記謄本、聯邦商業銀行97年7 月21日民事陳報狀所附之借
      款契約書、行政院優惠購屋專案貸款增補條款契約、切結
      書、臺南縣新化地政事務所他項權利證明書、土地及建築
      改良物抵押權設定契約書、聯邦銀行授信明細查詢單可憑
      ，而該不動產之抵押借款至97年2 月底止，貸款餘額僅剩
      50萬餘元等情，亦有財團法人金融聯合徵信中心回覆書可
      稽，然僅以房屋現值及土地公告現值計算，其價值即已達
      36 0,713元，此亦有債務人92年度至96年度之稅務電子閘
      門財產所得調件明細表在卷可憑，則債務人若能妥適處分
      該筆房地以清償債務，對其債務減少，非無助益，是債務
      人未將上開不動產處分變現，仍圖保留資產，縱因此而導
      致無力清償協商金額，亦係債務人自身考量所致，尚非不
      可歸責於債務人之事由。
    4.債務清償方案既係經當事人於本條例施行前行使選擇權所
      合意成立之債權契約，債務人自應受該成立之契約所拘束
      ，如認該協商成立之清償方案其後有不適當履行之情形，
      仍應誠實面對債務，再循本條例所定之協商機制，誠意向
      債權人協商謀求更合理之清償方案，而非輕率毀諾，逕為
      聲請更生清理程序。查聲請人既於本條例施行前與債權人
      銀行等銀行成立協商，每月償還16,654元，且已依協商方
      案履行，如事後有履行不便之情形，認清償方案應予適當
      調整，非不可經由本條例所規定之協商程序，再與債權人
      重新協商，訂定適當可行之清償方案，且依97年5 月中華
      民國銀行公會決議，金融機構就曾經參加95年度債務協商
      毀諾客戶提供「個別協商一致性方案」及對有繳款困難之
      債務協商持續履約客戶提供「變更債務協商協議書方案」
      ，債務人自當循此途徑以求解決，方符合本條例兼顧保障
      債權人公平受償及重建復甦債務人經濟生活之立法目的，
      是以，聲請人率予毀諾，逕為聲請本件更生，亦有不當。
四、綜上所述，債務人於消費者債務清理條例施行前，既已與金
    融機構之債權人依金融主管機關協調成立之中華民國銀行公
    會會員辦理消費金融案件無擔保債務協商機制成立協商，且
    又無因不可歸責於己致履行顯有重大困難之事由，則其聲請
    更生，顯然違背消費者債務清理條例第151條第6項準用同條
    第5 項前段之規定，且上開欠缺又屬無從補正，從而，依上
    開說明，應予駁回其更生之聲請，爰裁定如主文。
中    華    民    國    97    年    11    月    6     日
                  民事第三庭    法  官  黃聖涵
上正本證明與原本無異
如對本裁定抗告須於裁定送達後10日內向本院提出抗告狀，並應
繳納抗告費新台幣1,000元整。
中    華    民    國    97    年    11    月    6     日
                                書記官  朱小萍


司法院資訊處製作；財團法人民間司法改革基金會備份。
